最高法院刑事判決　　　　　　　　　 110年度台上字第4539號
　　　　　　　　　　　　　　　　　 110年度台上字第4694號
　　　　　　　　　　　　　　　　　 110年度台上字第4695號
上　訴　人　臺灣高等檢察署高雄檢察分署檢察官孫小玲
上　訴　人　
即　被　告　李建億




　　　　　　吳佳豪


　　　　　　高○鍇


上列一人之
選任辯護人　陳煜昇律師
被　　　告　劉建霖




　　　　　　邱奕傑



　　　　　　林鋐翔





　　　　　　張易軒


　　　　　　陳思銘


　　　　　　郭家豪





上列上訴人等因被告等加重詐欺等罪案件，不服臺灣高等法院高
雄分院中華民國110年5 月11日第二審判決（110年度金上訴字第
12、13、14號，起訴案號：臺灣高雄地方檢察署107 年度偵字第
1322、1473、5955、6184、7125、8060、9537、12126、13888、
16144號，追加起訴案號：同署108 年度偵字第7333、15304號，
109年度偵字第5109、5110號），提起上訴，本院判決如下：
    主  文
上訴駁回。
    理  由
按刑事訴訟法第377 條規定：上訴於第三審法院，非以判決違背
法令為理由，不得為之。是提起第三審上訴，應以原判決違背法
令為理由，係屬法定要件。如果上訴理由書狀並未依據卷內訴訟
資料，具體指摘原判決不適用何種法則或如何適用不當，或所指
摘原判決違法情事，顯與法律規定得為第三審上訴理由之違法情
形，不相適合時，均應認其上訴為違背法律上之程式，予以駁回
。
本件原判決：
維持第一審就①上訴人即被告李建億（以下除分別載稱姓名者
  外，與上訴人即被告吳佳豪、高○鍇合稱為「李建億等3 人」
  ；另與吳佳豪、高○鍇及被告劉建霖、邱奕傑、林鋐翔、張易
  軒、陳思銘合稱為「被告等8 人」）關於原判決附表（下稱「
  附表」）編號6 至15、22至26部分，依想像競合犯之例，從一
  重論處其刑法第339條之4第1項第2款之三人以上共同詐欺取財
  （下稱加重詐欺）共15罪刑（俱係一行為觸犯加重詐欺罪、洗
  錢防制法第14條第1 項之一般洗錢【下稱洗錢】罪，依序處如
  該編號「罪刑及沒收」欄之有期徒刑，並定應執行有期徒刑 4
  年2月）。②吳佳豪關於附表編號1、3至5部分，依想像競合犯
  之例，從一重論處其加重詐欺共4 罪刑（俱係一行為觸犯加重
  詐欺罪、洗錢罪，依序處如該編號「罪刑及沒收」欄之有期徒
  刑，並定應執行有期徒刑2年4月）。③高○鍇關於附表編號15
  至18部分，依想像競合犯之例，從一重論處其加重詐欺共4 罪
  刑（俱係一行為觸犯加重詐欺罪、洗錢罪，依序處如該編號「
  罪刑及沒收」欄之有期徒刑，並定應執行有期徒刑1年8月）。
  ④邱奕傑關於附表編號10部分，依想像競合犯之例，從一重論
  處其加重詐欺罪刑（係一行為觸犯加重詐欺罪、洗錢罪，處有
  期徒刑2 年10月）。⑤張易軒關於附表編號1、7、10、11、15
  至24、27、36部分，依想像競合犯之例，從一重論處其加重詐
  欺共16罪刑（俱係一行為觸犯加重詐欺罪、洗錢罪，依序處如
  該編號「罪刑及沒收」欄之有期徒刑，並定應執行有期徒刑 5
  年1 月），駁回李建億、吳佳豪、高○鍇、邱奕傑、張易軒在
  第二審之上訴。
就陳思銘部分：①維持第一審就附表編號4 、19、20、29、31
  、32、36部分，依想像競合犯之例，從一重論處其加重詐欺共
  7 罪刑（俱係一行為觸犯加重詐欺罪、洗錢罪，依序處如該編
  號「罪刑及沒收」欄之有期徒刑），駁回其在第二審之上訴。
  ②撤銷第一審就附表編號5 、10、21、30、33部分之科刑判決
  ，改判仍依想像競合犯之例，從一重論處其加重詐欺共5 罪刑
  （俱係一行為觸犯加重詐欺罪、洗錢罪，依序處如該編號「罪
  刑及沒收」欄之有期徒刑）。③就①、②部分定應執行有期徒
  刑3年2月。
撤銷第一審關於劉建霖、林鋐翔、被告郭家豪部分之科刑判決
  ，①就劉建霖關於附表編號1 至13、15至24、27至33、36部分
  ：改判仍依想像競合犯之例，從一重論處其加重詐欺共31罪刑
  （均累犯，俱係一行為觸犯加重詐欺罪、洗錢罪，依序處如該
  編號「罪刑及沒收」欄之有期徒刑），並定應執行有期徒刑 7
  年2月。②就林鋐翔關於附表編號1至13、15至24、27至33、36
  部分，改判仍依想像競合犯之例，從一重論處其加重詐欺共31
  罪刑（俱係一行為觸犯加重詐欺罪、洗錢罪，依序處如該編號
  「罪刑及沒收」欄之有期徒刑），並定應執行有期徒刑6年9月
  。③就郭家豪關於附表編號36部分，改判仍依想像競合犯之例
  ，從一重論處其加重詐欺罪刑（累犯，係一行為觸犯加重詐欺
  罪、洗錢罪、組織犯罪防制條例第3條第1項後段之參與犯罪組
  織【下稱參與犯罪組織】罪，處有期徒刑1年3月）。
已分別詳敘其調查證據之結果及證據取捨並認定事實之理由；
  所為論斷，均有卷存證據資料可資覆按。
檢察官對被告等8人及郭家豪提起上訴，以及李建億等3人之上訴
意旨分述如下：
檢察官之上訴意旨略稱：
㈠被告等8 人及郭家豪既犯洗錢罪，且共同詐得之款項非微，豈
  能任由其等片面陳稱已將詐得款項交給不詳上游或未取得報酬
  云云，率認其等無任何犯罪所得而不予沒收，原判決就此有不
  適用法則及判決理由欠備之違法。
㈡被告等8 人之另案（劉建霖、林鋐翔、高○鍇、張易軒、陳思
  銘：臺灣高雄地方法院107年度審訴字第941號；李建億：臺灣
  橋頭地方法院107年度訴字第166 號、原審法院108年度上訴字
  第109、706號；邱奕傑：臺灣高雄地方法院107年度訴字第932
  號、原審法院108年度上訴字第962號；吳佳豪：臺灣高雄地方
  法院107年度審訴字第310號。下稱「另案」），雖均係繫屬在
  前，且經判決有罪確定，然該等另案，並未適用組織犯罪防制
  條例論罪。原判決以本案為上揭另案確定判決效力所及，無庸
  再就其等參與詐欺集團之違反組織犯罪防制條例部分為重複論
  罪，認事用法非無違誤。
㈢原判決疏未認定被告等8 人犯參與犯罪組織罪，且科刑時漏未
  具體審酌被告等行為之嚴重性、表現之危險性、對未來行為之
  期待性、主觀惡性及犯罪習性等相關因素，據以認定被告等 8
  人有無宣告強制工作之必要，難謂無調查職責未盡及理由不備
  之違誤等語。
李建億等3人之上訴意旨略稱：
㈠李建億部分：
⒈對於證明事實之相關事證均應調查，以使真相更明瞭。
⒉原判決對李建億所量之刑，如有過重而違罪刑相當原則，即應
  審酌後予以適當之裁量等語。
㈡吳佳豪部分：
⒈吳佳豪係因求職陷阱而誤入詐欺集團，現已悔悟，如有機會願
  與被害人和解並賠償損失，惟第一審及原審期間，不僅未依職
  權傳喚被害人到庭，亦未由被害人提出匯款帳戶供匯款賠償，
  而無機會與被害人和解即為判決，殊為速斷。
⒉吳佳豪並無犯罪前科，為列管之中低收入戶，家庭經濟不佳，
  由吳佳豪工作維持家庭生計，並負擔高齡祖父及分別罹患糖尿
  病、高血壓之父母醫療，原審未酌量刑法第57、59條規定從輕
  發落，亦屬率斷等語。
㈢高○鍇部分：
  高○鍇案發時年僅18歲，思慮欠周，然犯後表示認罪，也願適
  度賠償被害人，且已與多數被害人達成和解，並非習於作惡之
  人，經此偵審程序，已無再犯之虞，再考諸短期自由刑之流弊
  ，以及刑之執行將削弱賠償之能力，反不利於被害人獲償，原
  判決未依刑法第59條規定予以酌減為有期徒刑6 月以下之刑，
  有判決不適用法律之違法等語。
惟查：
證據之取捨及事實之認定，為事實審法院之職權，苟其判斷無
  違經驗法則或論理法則，復已敘述其憑以判斷之心證理由，即
  不能任意指為違法。
㈠原判決綜合卷內所有證據資料及調查證據之結果，於理由欄敘
  明認定被告等8人及郭家豪有原判決事實欄一所載於民國106年
  9 月間某日起，陸續加入綽號「傑尼丹」之成年人及其他成年
  成員共同組成之詐欺集團，劉建霖、林鋐翔分別擔任該詐欺集
  團高雄地區之聯絡人、車手頭，張易軒、陳思銘、李建億、吳
  佳豪、高○鍇、郭家豪、邱奕傑、陳錫銘（業經第一審判處罪
  刑確定）等人則擔任提款車手工作。其等與該詐欺集團成年成
  員，共同意圖為自己不法之所有，並隱匿其犯罪所得財物之去
  向，基於三人以上共同詐欺取財、一般洗錢之犯意聯絡，由該
  詐欺集團成年成員先取得附表編號1 至36所示人頭帳戶之提款
  卡、密碼，並以附表編號1至36所示之方式，於106年11、12月
  期間，分別詐騙該編號所示之各被害人，各被害人均因此陷於
  錯誤，各自匯款至附表編號1 至36所示人頭帳戶內。再由該詐
  欺集團成年成員指示劉建霖、林鋐翔（以上2人如附表編號1至
  13、15至24、27至33、36部分）、邱奕傑（附表編號10部分）
  、張易軒（附表編號1、7、10、11、15至24、27、36部分）、
  陳思銘（附表編號4、5、10、19至21、29至33、36部分）、李
  建億（附表編號6至15、22至26部分）、吳佳豪（附表編號1、
  3至5部分）、高○鍇（附表編號15至18部分）、郭家豪（附表
  編號36部分），再推由張易軒、陳思銘、李建億、吳佳豪、高
  ○鍇、郭家豪、邱奕傑、陳錫銘車手中之一人至數人（各次犯
  行之行為人各如附表行為人欄所示）持上開金融機構帳戶之提
  款卡，各自或共同前往各該金融機構設置之自動櫃員機等地點
  提領款項後，交由林鋐翔透過劉建霖轉交予「傑尼丹」等犯行
  之得心證理由。並對於張易軒否認有參與編號15至18所示詐欺
  取財犯行，辯稱：那天我在家沒有出門等語，如何認與事實不
  符而無足採等情，詳予指駁（見原判決第5至9頁）。
㈡經核原判決之採證認事並無違反經驗法則、論理法則，亦無任
  意推定犯罪事實、違背證據法則、調查職責未盡、判決理由不
  備、理由矛盾、不適用法則或適用法則不當之違誤。
㈢再：
⒈刑罰責任之評價與法益之維護息息相關，對同一法益侵害為雙
  重評價，是過度評價；對法益之侵害未予評價，則為評價不足
  ，均為法之所禁。又加重詐欺罪，係侵害個人財產法益之犯罪
  ，其罪數之計算，核與參與犯罪組織罪之侵害社會法益有所不
  同，審酌現今詐欺集團之成員皆係為欺罔他人，騙取財物，方
  參與以詐術為目的之犯罪組織。倘若行為人於參與詐欺犯罪組
  織之行為繼續中，先後多次為加重詐欺之行為，因參與犯罪組
  織罪為繼續犯，犯罪一直繼續進行，直至犯罪組織解散，或其
  脫離犯罪組織時，其犯行始告終結。故該參與犯罪組織與其後
  之多次加重詐欺之行為皆有所重合，然因行為人僅為一參與犯
  罪組織行為，侵害一社會法益，屬單純一罪，應僅就「該案中
  」與參與犯罪組織罪時間較為密切之首次加重詐欺犯行論以參
  與犯罪組織罪及加重詐欺罪之想像競合犯，而其他之加重詐欺
  犯行，祗需單獨論罪科刑即可，無需再另論以參與犯罪組織罪
  ，以避免重複評價。是如行為人於參與同一詐欺集團之多次加
  重詐欺行為，因部分犯行發覺在後或偵查階段之先後不同，肇
  致起訴後分由不同之法官審理，為裨益法院審理範圍明確、便
  於事實認定，即應以數案中「最先繫屬於法院之案件」為準，
  以「該案件」中之「首次」加重詐欺犯行與參與犯罪組織罪論
  以想像競合。被告等8 人參與同一詐欺集團之另案犯行，均早
  於本件繫屬於法院，且現均已判處罪刑確定，有臺灣高等法院
  被告前案紀錄表在卷可稽。原判決因認本案不再論以參與犯罪
  組織罪（見原判決第14至15頁）。認事用法並無不合。
⒉量刑：
①刑之量定，乃法律賦予法院自由裁量之事項，倘於科刑時，已
  以行為人之責任為基礎，並斟酌刑法第57條所列各款事項，而
  未逾越法定刑度，即難謂違法。又刑法第57條所列各款，為量
  刑時應行注意之事項，並非減刑之根據，法院尚無從援以減輕
  被告之法定刑。原判決已敘明第一審以李建億等3 人犯罪之責
  任為基礎，經審酌刑法第57條所定科刑輕重應審酌之事項（包
  括其等生活狀況、犯罪動機、目的、手段、所生損害及坦承犯
  行、調解暨賠償（吳佳豪與被害人洪進忠達成調解、尚未賠償
  ；高○鍇與其中3 位被害人達成調解並均賠償完畢）等犯後態
  度等一切情狀），所量處之刑應屬妥適等旨（見原判決第15至
  16頁）；並無理由不備，且無濫用量刑職權之情事，自難率指
  為違法。又，依卷內資料，陳思銘、高○鍇、林鋐翔於原審準
  備程序表示希望與被害人進行調解或和解後，即由書記官代為
  電詢被害人意見，甚至進而安排調解程序等情，有各該筆錄、
  電話查詢紀錄單及函附卷可稽（見原審金上訴字第12號卷二第
  18至19、227、229、237、239、269 頁），並未見吳佳豪曾提
  出希望與被害人進行調解或和解之聲請（見原審金上訴字第12
  號卷一第107至109、113頁、卷二第15至35、349至413 頁），
  原審就吳佳豪部分未再詢問被害人或安排進行調解或和解，難
  認有何違誤。
②刑法第59條規定之酌量減輕其刑，必須犯罪另有特殊之原因與
  環境，在客觀上足以引起一般同情，認為即使予以宣告法定最
  低度刑，猶嫌過重者，始有其適用。此項犯罪情狀是否顯可憫
  恕而酌量減輕其刑之認定，亦係法院得依職權自由裁量之事項
  。原判決未適用刑法第59條規定減輕吳佳豪、高○鍇之刑，自
  無不適用法則或適用法則不當之違法。何況，原判決已詳細說
  明，如何經考量高○鍇之犯罪情節，在客觀上顯不足以引起一
  般人之同情，難認有何法重情輕、可堪憫恕之處，自無從依刑
  法第59條酌減其之刑等旨（見原判決第12頁），亦無判決理由
  不備可言。
⒊刑事訴訟法第161條第1項規定：檢察官就被告犯罪事實，應負
  舉證責任，並指出證明之方法。因此，檢察官對於起訴之犯罪
  事實，應負提出證據及說服之實質舉證責任。倘其所提出之證
  據，不足為被告有所訴犯罪事實之積極證明，或其指出證明之
  方法，無從說服法院以形成被告有被訴犯罪事實之心證，基於
  罪疑唯輕之原則，自應為被告有利之認定。原審經審理結果，
  對於卷內訴訟資料，復已逐一剖析，參互審酌，仍無從獲得被
  告等8 人及郭家豪有因本案犯行而實際獲有犯罪所得之心證，
  因而無從對被告等8 人及郭家豪宣告沒收（見原判決第19頁）
  ，自不能任意指摘為違法。
㈣檢察官及李建億等3 人上開上訴意旨所指各節，或係就無礙於
  事實認定之事項，或係執其等個人主觀意見，就原審採證認事
  、量刑適法職權行使及原判決已明白論斷之事項，再為爭執，
  俱難認係上訴第三審之適法理由。
檢察官以及李建億等3 人之其他上訴意旨並未依據卷內訴訟資
  料，具體指摘原判決有何違背法令之情形，核與法律規定得為
  第三審上訴理由之違法情形不相適合。
綜上，應認檢察官對於被告等8 人及郭家豪之上訴部分，以及
  李建億等3 人對於其等部分之上訴均為違背法律上之程式，俱
  予駁回。
據上論結，應依刑事訴訟法第395條前段，判決如主文。
中    華    民    國   110    年    8     月    25    日
                  刑事第四庭審判長法  官  林  立  華  
                                  法  官  謝  靜  恒  
                                  法  官  林  瑞  斌  
                                  法  官  楊  真  明  
                                  法  官  李  麗  珠  
本件正本證明與原本無異
                                  書記官
中    華    民    國   110    年    9     月    2     日